【裁判字號】    97,易,802
【裁判日期】    970502
【裁判案由】    詐欺
【裁判全文】
臺灣臺中地方法院刑事判決               97年度易字第802號
公  訴  人  臺灣臺中地方法院檢察署檢察官
被      告  丙○○
上列被告因詐欺案件，經檢察官提起公訴（97年度偵緝字第299
號），本院判決如下：
    主    文
丙○○幫助意圖為自己不法之所有，以詐術使人將本人之物交付
，處有期徒刑伍月，如易科罰金，以新臺幣壹仟元折算壹日。
    犯罪事實
一、丙○○能預見將個人帳戶存摺、印章、提款卡連同密碼交付
    予不詳身分之人使用，足供他人作為詐騙財物匯款之工具，
    而其發生並不違背其本意，竟不顧他人所可能遭害之危險，
    容任該成年人藉以遂行犯罪，並基於幫助他人遂行詐欺取財
    之不確定故意，於民國九十六年八月二十一日上午十時五十
    六分開戶後至同年八月二十三日晚間十時三十分前之某時，
    在不詳地點，將向台新國際商業銀行（下稱台新銀行）大里
    分行所申請之帳號000000000000號帳戶之存摺、印鑑、提款
    卡及密碼，提供予真實姓名年籍不詳之人，而容任他人作為
    詐欺取財之用。嗣該真實姓名年籍不詳之人及其所屬之詐欺
    集團取得丙○○所交付之前揭帳戶後，即共同基於意圖為自
    己不法所有之犯意聯絡，先由真實姓名年籍不詳自稱金管會
    人員之人，於九十六年八月二十三日晚間十時三十分許，撥
    打電話與甲○○佯稱帳戶異常，需轉帳調整云云，使甲○○
    陷於錯誤，依對方指示匯至四個指定帳戶，其中三筆分別於
    同日晚間十一時四分、七分及九分，依對指示匯款新臺幣（
    下同）三萬元、三萬元及一萬元至丙○○上開帳戶內，對方
    並傳真「金管會管制執行命令」以取信甲○○。翌日經甲○
    ○以該「金管會管制執行命令」查詢後始察覺有異，報警處
    理，而悉上情。
二、案經臺中縣警察局霧峰分局報告臺灣臺中地方法院檢察署檢
    察官偵查起訴。
    理     由
一、按被告以外之人於審判外之言詞或書面陳述，除法律有規定
    者外，不得作為證據；又被告以外之人於審判外之陳述，雖
    不符前四條之規定，而經當事人於審判程序同意作為證據，
    法院審酌該言詞陳述或書面陳述作成時之情況，認為適當者
    ，亦得為證據。當事人、代理人或辯護人於法院調查證據時
    ，知有第一百五十九條第一項不得為證據之情形，而未於言
    詞辯論終結前聲明異議者，視為有前項之同意，刑事訴訟法
    第一百五十九條第一項、第一百五十九條之五分別定有明文
    。查本件被害人甲○○於警詢中之證言為刑事訴訟法第一百
    五十九條第一項之傳聞證據，惟被告於本院言詞辯論終結前
    並未就其證據能力聲明異議，且該陳述內容復與其提出之各
    項匯款資料相符，依前開刑事訴訟法第一百五十九條之五第
    二項之規定，被害人甲○○於警詢中之陳述有證據能力，合
    先敘明。
二、訊據被告丙○○固坦承上開台新銀行帳戶為其申設開立之事
    實，惟矢口否認有何幫助詐欺取財之犯行，辯稱：其申設上
    開帳戶係為上班使用，當時其無工作，因其友人徵詢老闆答
    應過年後可以上班，從事免洗餐具等雜貨之送貨員，工作內
    容是開貨車送貨，其雖沒有貨車駕照，但等到上班以後即會
    去考照，其想先辦好帳戶，等上班時提供給老闆做薪資轉帳
    之用，朋友說要開台新銀行的帳戶，至於老闆姓名其不知道
    ，公司名稱也遺忘，僅知在大里橋旁，好像是元堤路；而該
    帳戶存摺、提款卡、印章及密碼係置於機車置物箱內，該機
    車係向其弟女友借用，於九十六年八月二十二日下午二時許
    ，該機車故障即放置在臺中市○○路與文心南路口便利商店
    門口，嗣於同年月二十五日其至高雄工作，從事綁鐵等雜工
    ，迄同年十二月十二日或十三日返回臺中，該機車均放置上
    開處所，也未修理，待警察到其住處找其，開庭後回到機車
    放置處查看，才知機車內物品遺失，該機車置物箱有上鎖，
    但隨便的鑰匙即可打開，其前往查看時置物箱仍是上鎖，而
    帳戶存摺、提款卡、印章及密碼係置於機車內遺失，並非出
    借或出售與他人云云。經查：
  (一)證人即被害人甲○○遭詐欺集團成員詐騙而匯款，其中三筆
    金額分別為三萬元、三萬元、一萬元匯至被告上開台新銀行
    帳戶之事實，業據證人林志明於警詢時證述明確，並有自動
    櫃員機交易明細表三份、臺新銀行九十六年九月十一日台新
    作文字第九六一二八三一號函附之被告開戶資料、交易明細
    表各一份、「金管會管制執行命令」影本一份在卷可參，是
    上開被告之台新銀行帳戶，係由詐欺集團成員作為實施詐欺
    取財犯行之用一節，應無疑義。
  (二)被告雖辯以該帳戶係為工作薪資轉之用，且存摺、提款卡、
    密碼、印章等物均係置於機車遺失云云，然被告所稱薪資轉
    帳之用，竟未知公司名稱及負責人姓名，就工作內容係從事
    駛貨車送貨，而其亦自承並無貨車駕照，猶待上班後始欲另
    行考照云云，均與常情有違。而被告另辯以辦好帳戶後因友
    人告知需過年後方得上班，嗣先行至南部覓職營生，迄十二
    月間方始北返云云，苟所述屬實，則其預計年後即可上班，
    就特意開戶欲供公司薪資轉帳之帳戶，理應妥為保管，以利
    過年後上班使用，被告竟稱置於機車內，因機車於九十六年
    八月二十二日故障置於便利商店前，迄為警緝獲偵訊後始至
    現場查看，方知遺失云云，然被告於九十七年一月十八日始
    為警緝獲，此有調查筆錄可憑，其就所稱將來供上班薪資匯
    款用之個人帳戶資料，竟連同機車棄置久未聞問，實屬乖情
    悖理。
  (三)再者犯罪集團為方便收取贓款，並躲避檢警之追緝，而以他
    人帳戶供作所詐得款項出入之帳戶，衡情當先取得帳戶所有
    人之同意才使用，否則一旦帳戶所有人掛失，被害人匯入之
    款項即遭凍結無法提領，原帳戶所有人反可輕易辦理補發存
    簿、變更印鑑、密碼，將款項提領一空，犯罪集團自不可能
    冒此風險，而擅取竊得或拾獲之帳戶供犯罪轉帳之用。足見
    上開帳戶資料，應係被告交付他人，而非遺失或遭竊之可能
    。
  (四)按刑法上之故意，分直接故意（確定故意）與間接故意（不
    確定故意），「行為人對於構成犯罪之事實，明知並有意使
    其發生者」為直接故意；又「行為人對於構成犯罪之事實，
    預見其發生而其發生並不違背其本意者」為間接故意，刑法
    第十三條第一、二項分別定有明文。查有關存摺、提款卡、
    密碼、印章亦係存提款項所必要之物，屬個人交易理財重要
    之物品，且利用人頭帳戶轉帳詐欺取財之案件，近年來報章
    新聞多所披露，復經政府多方宣導，一般民眾對此種利用人
    頭帳戶之犯案手法，自應知悉而有所預見。衡諸一般金融郵
    政機構之存摺，係供開戶之人為存、提、匯款或接受匯款等
    往來行為之用，任何成年人皆可自行前往開戶取得，且存摺
    及提款卡係原則僅供自己使用，除非家人至親或一定信賴關
    係之情形下，方有可能交與他人使用，此乃依一般生活經驗
    之常識，而對於非有正當理由，竟有蒐求他人提供帳戶者，
    客觀上可預見其目的，係供為某筆資金之存入，後再行領出
    之用，且該筆資金之存入及提領過程係有意隱瞞或掩飾行為
    人之真實身分之用意，一般人本於一般認知能力均易於瞭解
    ，是被告應可預見將前開帳戶之存摺、印章、提款卡及密碼
    供他人使用將幫助他人實施犯罪，仍將之交付予上開詐欺集
    團成員使用，導致該帳戶將可能被用來作為詐欺取財等非法
    用途之工具一節，應有所預見，且不違背其本意，被告猶仍
    交付帳戶資料詐欺集團成員使用，當堪認被告亦有容任該詐
    騙集團成員將上開帳戶作為詐欺取財之匯款指定帳戶使用，
    準此，被告顯有幫助詐欺取財之不確定故意存在，應堪認定
    。
  (五)次按刑法上之幫助犯，係指以幫助之意思，對於正犯資以助
    力，而未參與實施犯罪之行為者而言；查本案被告雖有將上
    開帳戶提供他人作為遭詐欺取財之受害人匯款指定之帳戶，
    已如前述，惟既未有何參與詐欺被害人之行為或於事後亦分
    得詐騙款項之積極證據，固無從認屬上開詐欺取財行為之共
    同正犯。然而，被告乃係基於幫助他人詐欺取財之犯意，而
    被告提供上開帳戶之行為，復屬詐欺取財構成要件以外之行
    為，則被告自屬以幫助之意思，參與詐欺取財構成要件以外
    之行為，應以詐欺取財之幫助犯論。綜上，本案事證明確，
    被告之犯行堪以認定，自應依法論科。
三、查本案真實姓名、年籍不詳自稱金管會人員所屬之詐欺集團
    ，共同基於意圖為自己不法之所有，以上開方式詐騙證人林
    志明，係共犯刑法第三百三十九條第一項詐欺取財罪。該詐
    騙集團成員間就詐欺取財犯行，有犯意聯絡及行為分擔，為
    共同正犯，惟幫助犯係從犯，從屬正犯而成立，刑法上既無
    「共同幫助」之情，當亦無「幫助共同」之可言（司法院七
    ○廳刑一字第一一○四號函亦同此見解）。而被告提供其上
    開帳戶之存摺、提款卡、印章、密碼予該詐欺集團成員以為
    詐欺取財之工具，係基於幫助他人詐欺取財之不確定故意，
    且所為屬詐欺取財罪構成要件以外之行為，核被告所為，係
    犯刑法第三十條第一項前段、刑法第三百三十九條第一項之
    詐欺取財罪之幫助犯。爰審酌被告雖僅係將帳戶資料交予他
    人使用，並無證據可證無親自參與詐欺被害人或分得贓款之
    行為，惟被害人因詐欺集團詐騙匯款，造成財物之損失，被
    告之幫助行為，正係助長社會詐欺取財歪風，並使國家對於
    詐欺集團成員追訴與處罰困難，及被告否認犯行之犯後態度
    等一切情狀，量處如主文所示之刑，並諭知易科罰金之折算
    標準，以示懲儆。
據上論斷，應依刑事訴訟法第二百九十九條第一項前段，刑法第
三十條第一項、第二項、第三百三十九條第一項、第四十一條第
一項前段，刑法施行法第一條之一第一項、第二項前段，判決如
主文。
本案經檢察官乙○○到庭執行職務。
中    華    民    國    97    年    5     月     2    日
                  刑事第十四庭  審判長法  官  陳  葳
                                      法  官  洪堯讚
                                      法  官  林世民
上正本證明與原本無異。
如不服本判決，應於收受送達後10日內向本院提出上訴書狀（應
敘述具體理由並附繕本）。
上訴書狀如未敘述理由，應於上訴期間屆滿後20日內補提理由書
於本院。
                                      書記官  張雅如
中    華    民    國    97    年    5     月     2    日
附錄法條：
刑法第三百三十九條第一項
意圖為自己或第三人不法之所有，以詐術使人將本人或第三人之
物交付者，處五年以下有期徒刑、拘役或科或併科一千元以下罰
金。


司法院資訊處製作；財團法人民間司法改革基金會備份。
